臺灣高等法院臺中分院刑事判決　 93年度重上更(三)字第205號
上　訴　人
即　被　告　乙○○
選任辯護人　林春榮　律師
上　訴　人
即　被　告　丁○○
選任辯護人　廖志堯　律師
上　訴　人
即　被　告　丙○○
選任辯護人　王傳賢　律師
上　訴　人
即　被　告　甲○○
選任辯護人　劉豐綸　律師
上列上訴人等因貪污案件，不服臺灣彰化地方法院86年度訴字第
924號，中華民國87年9月18日第一審判決（起訴案號：臺灣彰化
地方法院檢察署86年度偵字第6414號、第7018號），提起上訴，
本院判決後，經最高法院第三次發回更審，本院判決如下：
    主　　  文
原判決撤銷。
乙○○、丁○○共同依據法令從事公務之人員，經辦公用工程，
有偷工減料之舞弊情事, 各處有期徒刑貳年拾月，均褫奪公權伍
年。
甲○○、丙○○與依據法令從事公務之人員，共同經辦公用工程
，有偷工減料之舞弊情事，各處有期徒刑貳年拾月，均褫奪公權
肆年。
    事      實
一、乙○○與丁○○均係彰化縣政府地政科技士，均係依據法令
    從事公務之人員，於民國（下同）八十四年十一月間，彰化
    縣政府辦理員林鎮十七份第一期、第二期重劃區路燈改善工
    程發包事宜，該二項工程均由彰化電氣水電行（負責人為梁
    吳月英，實際經營人為丙○○）分別以新台幣（下同）一百
    十五萬元及二百二十萬元得標，丙○○再以總工程款二百萬
    元將該二項工程轉包給德益水電工程有限公司甲○○施工，
    乙○○奉派擔任該二項工程之監工，明知該二項工程之施工
    項目為電桿埋設、水銀燈具及電纜線全部更新，卻任由甲○○於電桿埋設部分偷工減料，未依合約設計圖施工，並於八
    十五年九月十四日會同丁○○驗收該二項工程時，乙○○、
    丁○○依施工圖說及契約均明知第一、二重劃區施設之電桿
    依合約數量為二十支，僅施設十三支，未施設七支之偷工減
    料情形，竟與得標之承包商丙○○及實際施工人員甲○○共
    同基於圖利承包商之犯意聯絡，予以驗收通過，並由乙○○
    以不實之數量製作該工程之結算明細表及驗收證明書並行使
    之提供於地政科，使彰化縣政府以為承包商已依工程合約完
    工，而給付該偷工減料未施設之七支電桿工程款，每支單價
    五千六百七十三元，共計三萬八仟七佰十一元給彰化電氣水
    電行，致使丙○○、甲○○偷工減料該七支電桿得逞，足以
    生損害於彰化縣政府。甲○○在彰化縣調查站向彰化縣政府
    調卷查證後，始於八十六年五月二十四日在第二重劃區○○
    路與永興街等四處路口偷偷補埋設七支支撐線路之電桿，意
    圖掩飾其偷工減料之行為，經附近住戶拍照存證，始發現上
    情。
二、案經法務部調查局彰化縣調查站移送台灣彰化地方法院檢察
　　署檢察官偵查起訴。
    理      由
一、訊據上訴人即被告（以下簡稱被告）乙○○、丁○○、甲○○與丙○○均否認有右揭犯行，於原審及本院審理中，被告
    乙○○辯稱：伊有去監工，現場均有埋設電桿，數量正確，
    始予驗收，伊並無浮報價額，伊均依合約書數量清點，伊有
    會同去驗收核對，與契約符合才准請領工程款云云；被告丁○○辯稱：伊是以抽驗之方式驗收工程，先打開路燈，晚上
    再會同監工看看路燈是否有亮，均照合約書上之設計圖來驗
    收，驗收有依合約書圖說逐一清點，才准予通過驗收云云；
    被告甲○○辯稱：伊係依丙○○才之指示施工，伊沒有偷工
    減料，伊有依照設計圖施工，設計圖數量沒有標明云云；被
    告丙○○辯稱：伊以二百萬元把工程轉包給被告甲○○，伊
    沒有施工，當時是會同驗收人員查驗的，且電線線路因台灣
    電力公司有意見，事後方變更，驗收時電燈電桿均有算過，
    並無短少情事置辯云云，於本院則辯稱：伊是轉包給甲○○
    做，他也有依照合約書施工，伊都有看過云云。惟查：上訴
    人即被告甲○○於調查站訊問時供稱：「˙˙˙監工人員乙○○幾乎每一天都到現場監工˙˙˙」（見調查局(一)卷第九
    頁），「我承作上述二項工程施工是依照彰化縣政府監工乙○○指示施工，．．．另乙○○還告訴我沒有拉上電纜線之
    支撐電桿（未裝設燈具）不必埋設，所以育英路與永興街口
    二支電桿、大仁街永興街口二支電桿、永興街與大勇街口二
    支撐電桿及大勇街與大同路二段路口一支電桿，一共七支電
    桿未埋設；而大仁街與永安街口電桿為何未裝設燈具，我完
    全沒有印象，至於前述工程項目未施工，係依照乙○○指示
    施工，所以當然可以報竣工及通過驗收。」、「（問：《提
    示員林鎮三多里里長黃再瑞所提供，該里辦公處於八十六年
    五月二十四日所拍攝育英路與永興街口等四處路燈電桿照片
    七張，另本站於八十六年五月二十九日第一次會勘所拍攝之
    照片四十四張》請問育英路與永興街口第四處計七支電桿是
    否係八十六年五月二十四日補埋設的？）答：上述七支電桿
    係在八十六年五月二十四日左右（詳細日期已忘）由我開工
    程車補埋設的。」（見調查局(一)卷第十、十一頁）。又於八
    十六年九月三十日原審審理時供稱：「有無埋設電桿？）有
    埋設十三枝」、「（在八十六年五月二十四日你至育英路、
    永興街口補埋了七支電桿？）答：是」、「（為何補埋？）
    答：是梁先生（指丙○○）叫我去的」（見原審卷第二十四
    頁反面、二十五頁），「（驗收時有七支電桿沒有燈具？）
    答：我不認識他們，我驗收時在旁邊」（見原審卷第二十八
    頁）。被告丙○○於調查站訊問時供稱：「（問：《提示員
    林鎮三多里里長黃再瑞提供之該里辦公處於八十六年五月二
    十四日所拍攝育英路與永興街口等四處路燈電桿照片七張，
    另本站於八十六年五月二十九日第一次會勘所拍攝之照片四
    十四張》前提示之育英路與永興街口第四處計七支電桿，是
    否於五月二十四日補埋設的？）答：（經檢視後作答）前提
    示相片資料之七支電桿，甲○○曾告訴我那些都是事後補埋
    設的。」（見調查局(一)卷第十五、十六頁）。梁建財於原審
    訊問時亦稱：「（驗收時有無七支僅電桿沒有燈具？）答：
    是檢用，要加裝水銀燈用的，圓圈是裝電桿，而不裝燈具
    的。」，而被告甲○○亦供稱沒有做到此部分（見原審卷第
    二十八頁）。證人黃再瑞於調查站訊問時稱：「（問：員林
    鎮三多里里辦公處有無於八十六年五月二十六日向員林鎮公
    所函查鎮公所有無在育英路與永興街路口、大勇街與永興街
    路口處，於八十六年五月二十四日埋設路燈電桿五支？）答
    ：有的，八十六年五月二十四日有里民向我反應，在育英路
    與永興街路口等處有人在埋設路燈電桿˙˙˙在八十六年五
    月二十四日當天，據里民劉益謙向我反應，在渠住家附近（
    育英路與永興街路口）有看到某水電行人員載六支路燈電桿
    ，正在育英路與永興街路口埋設路燈電桿，可見上述路口所
    埋設之路燈電桿確實是在八十六年五月二十四日所埋設，且
    本里辦公處並於八十六年五月二十四日將上述路口所埋設之
    路燈電桿拍照存證。」（見調查局(一)卷第十八頁），證人劉
    益謙於偵查中亦證稱：「（你知他們《指被告甲○○等》偷
    裝電桿的事？）答：那天是星期六，不知是五月二十四日或
    六月二十四日，我看到裝二支，車上還有四支電桿」（見七
    ○一八號偵查卷第十一頁）。又員林鎮公所並未在八十六年
    五月二十四日於育英路與永興街口、大勇街與永興街路口等
    處辦理增裝路燈電桿工程及該所僅曾於八十六年五月二十一
    日及八十六年五月二十三日請德益水電行修護興華街一三○
    至一三六號及一四○號前之燈泡及線路等情，並經證人王宗
    彬於八十六年六月二日調查時證述明確，並有員林鎮公所鎮
    民聲請事項服務紀錄簿、鎮○○○○○路燈紀錄表附卷可稽
    （見偵字卷第四三頁反至四六頁）。綜上所述足認被告甲○○所供述僅埋設電桿十三支，驗收後又補埋七支，均係依乙○○及丙○○之指示施作等情已甚明確。原審傳訊證人即參
    與勘驗調查站人員許豐進證稱：「提示調查局第一卷第三十
    一頁，八十六年五月二十九日會勘紀錄你有無到現場？（提
    示）答：有的。」。「問如何認定有補設電線桿的情形？答
    ：因為所列的電桿的附圖還是新的，電桿上面尚未拉電線，
    所以認定是補來的。而且里長也有反應，所以才去現場會勘
    」。胡辯護人請求訊問證人許豐進。問如何認定有補設電線
    桿的情形？答：我們會同調查人員，他們認定覆土是新的。
    我沒有辦法認定是新的或舊的覆土。又被告甲○○亦不否認
    於八十六年五月間前往補裝電桿之事實，核與證人韓哲卿、
    韓光振之證述相符，若被告照合約完工，何需事後才偷偷補
    設，益足見支撐電桿部分確實有偷工減料之情形，且被告甲○○於原審審理時亦供稱：「我照承包商（指丙○○）指示
    （施工）」等語及於調查時供稱：「乙○○告訴我沒有拉上
    電纜線之支撐電桿不必埋設」等語，顯見被告丙○○、乙○○均明知偷工減料之情狀，雖其等辯稱：是保固期間之補修
    云云，然經本院函員林鎮公所查詢結果，期間該地並無挖路
    埋設之工程，有員林鎮公所函轉包合約書可證，其等所辯顯
    屬飾卸之詞。另查行政院農業委員會林務局農林航空測量所
    於八十五年九月三十日攝製有航照圖，經本院更一審函請該
    航空測量所（下簡稱航測所）判讀有無豎立電桿及支數，該
　　十一農測技字第○九一九一○○四九八號函復本審其判讀結
  　果認為：「二、本案經檢視八十五年九月三十日拍攝之航空
  　照片（編號：85p63～9555.9556），除因大樓、車輛、陰影
    、遮擋無法判讀外，共發現有十支電桿，其配置情形如下：
    (1)育英與永興街口：五支電桿；(2)大仁街與永興街口：二支
    電桿；(3)大勇街與永興街：一支電桿；(4)大勇街與大同路口
    ：一支電桿。三、至於電桿係作電力、電信或路燈使用，及
    有無附連電線乙節，因比例尺太小，無法判讀．．．。」等
    語，並有航空照片二幀及該所繪製之草圖一紙附卷可稽（見
    本院更一審卷二第一九三至一九五頁及附件袋）。依前開空
    照圖所示，無法判讀部分（包括是否有設立電桿或是否為支
    撐電桿部分）即有七處，至可判讀部分復因比例尺太小致未
    能確定是否為支撐電桿，再觀諸第二重劃區路燈改善工程設
    計圖，標示檢線並箭頭部分及單純圓形部分均為設置電桿位
    置，故包括支撐電桿部分，惟與空照圖相比對發現，育英街
    與永興街路口、大勇街與大同路二段二路口之電桿位置及支
    數即有明顯不同，況實際施做此工程之被告甲○○已明確陳
    述驗收前並無設置上開之七支支撐電桿。顯然前開空照圖尚
    難為被告等驗收前即已設立系爭七支支撐電桿之有利證明。
    另參以支撐電桿桿尾直徑十七公分，長度七．五公尺，須以
    圓鍬等工具挖洞深埋二十至三十公分，乃固定於土地上，挖
    掘、搬動、設置、移除等均屬不易，一般人偷竊電桿已屬鮮
    見，更遑論一舉偷竊七支支撐電桿，既不可能有人偷竊電桿
    ，自是被告甲○○偷工減料，不予按規定埋設，是被告甲○○供承係事後補埋等語，堪予採信。再查，第一、二重劃區
    路燈改善工程原設計須設支撐電桿二十支，惟僅設置十三支
    ，為被告甲○○所供承，按電桿乃特定、明顯標的，肉眼即
    可清楚辨認是否埋設，況設置之支撐電桿支數較合約短缺達
    三分之一之多，一般驗收人員對於工程此明顯缺設未能舉出
    ，即予以驗收通過，並辯以非明知有此瑕疵等詞，實難置信
    。是乙○○、丁○○、丙○○明知甲○○有偷工減料情事，
    仍予驗收，甚為顯然，其等辯稱其等於驗收時支撐電桿二十
    支確有如數埋設云云，顯屬飾卸之詞，不足採信。又甲○○
    施工時，係依乙○○、丙○○指示施工，前已敘明，又證人
    陳幸岑於本院前審八十八年八月二十六日訊問時亦稱：「（
    工程轉吳先生《指甲○○》有無將工程契約等文件交吳先生
    ？）答：有，我們有另訂合約書，我有連同與縣政府間之合
    約副本一併交給他，此合約中含有施工圖、施工材料等」等
    語，因此被告甲○○對於施工圖、施工材料已明知，於施工
    時為配合乙○○、丙○○指示，只要電燈會亮即可，其相互
    間顯有偷工減料之犯意聯絡甚明，被告甲○○、丙○○所辯
    ，偷工減料與其無關云云，自不足採。被告乙○○請求再行
    傳訊三多里里長黃再瑞到庭證明乙○○是否經黃再瑞多次反
    應工程有偷工減料情事，仍未要求甲○○改善，以明乙○○
    是否知情云云，核無傳訊必要，併予敘明。另被告乙○○、
    丁○○均明知係以實際施工數量核算工程款，竟於驗收後不
    扣除未施工之工程款，且分別偽造不實之工程明細表及驗收
    證明書，以合約書上之金額悉數核發工程款，足見被告邱和
    和貴、丁○○於承辦及驗收工程確實具圖利承包商舞弊之不
    法犯意，被告丙○○、甲○○於本件修繕工程亦確實有偷工
    減料之舞弊情事。另證人即彰化縣政府會同驗收人員王淑玲
    及林茂鏹雖稱有依竣工圖點數量驗收，嗣王淑玲又稱數量非
    其負責，有無逐項驗收不清楚等語，而林茂鏹復稱不清楚大
    仁街與永安街有無設支撐電桿，驗收紀錄由驗收人員作，由
    其簽名等語（見原審卷第七十七頁），是其等二人證詞反覆
    不一，尚難採為對被告等有利之證據。另證人王淑玲於偵查
    及原審調查時證述：本件工程驗收當天，伊有看到驗收人員
    即被告丁○○及監工即被告乙○○確實有拿工程合約圖驗收
    ，並依照竣工圖驗收、點數量，驗收通過後被告丁○○在驗
    收紀錄上簽擬准予驗收，因此伊才在驗收紀錄表上蓋章等語
    明確（見法務部調查局卷二之八十六年七月十六日筆錄、原
    審卷第七七頁），而證人林茂鏹於偵查及本院前審調查時亦
    明確證述：本件工程程驗收當天，伊有看到驗收人員即被告
    丁○○及監工即被告乙○○確實有拿工程合約工圖逐項核對
    等語（見法務部調查局卷二，八十六年七月十六日筆錄、本
    院前審卷第一四二頁背面、一四三頁）。顯見證人王淑玲及
    林茂鏹雖於八十五年九月十四日會同驗收，但其等二人並未
    實際參與清點數量之驗收程序，況王淑玲亦證數量非其負責
    ，有無逐項驗收不清楚等語，而林茂鏹復稱不清楚大仁街與
    永安街有無設支撐電桿，驗收紀錄由驗收人員作，由其簽名
    等語（見原審卷第七十七頁），是其等二人證詞尚不足作為
    被告等確實施設支撐電桿之有利證詞。被告等另請求勘驗現
    場，惟調查站偵查時及本院更一審均有勘驗現場，且被告等
    於被檢舉後已補埋電桿七支，本院認無再行勘驗現場之必要
    ，附此敘明。另證人即彰化縣政府會同驗收人員王淑玲及林
    茂鏹雖稱有依合約驗收等詞，然又稱其等不負責點收數量及
    工程品質，由技術人員負責等語，尚難採為對被告等有利之
    證據。至證人賴山火於八十六年六月十六日調查站訊問時稱
    ：「（問：彰化縣員林鎮十七份市地○○路燈改善工程，在
    大仁街、永安街十字路口之大仁街十三號你宅前之支撐電桿
    依設計必須裝設燈具，請問你該支撐電桿設立時是否有裝設
    燈具？）答：上述支撐電桿在去（八十五）年間埋設（詳細
    日期已忘）時即未裝設燈具，因該支撐電桿在我宅前，其施
    工時我有特別注意，所以知道該支撐電桿在埋設後，一直未
    裝設燈具。」（見調查局(一)卷第十七頁），又於原審法院囑
    託台灣彰化地方法院訊問時證稱：「水銀燈具前有裝舊的，
    舊的有亮就裝新的，所以同時有新舊，一段時間二支水銀燈
    具都亮，後來拆掉新的，現場留有拆除痕跡，現在新的又裝
    上去，舊的拆了」等語（見原審更(一)卷(一)第三二○頁），又
    於本院九十四年三月二十二日審理時證稱：「我住的十三號
    是在大仁街與永安街口沒錯，大仁街與永安街口新裝設的燈
    具有新裝，也有舊裝，後來舊的拆掉，我在地院八十七年三
    月十八日作證時有稱設立大半年沒錯，我所說是實在，我在
    八十六年八月二十五日有去檢察官那裡製作筆錄，我是這樣
    講沒錯」（見本院卷(二)第十二頁）。依賴山火前開證詞，在
    其家宅前裝設者有電桿及燈具，至電桿於八十五年間即裝設
    ，參諸第二重劃區路燈改善工程設計圖，大仁街與永安街口
    應裝設者有二，一為僅換裝水銀燈具者，一為新設電桿及水
    銀燈者，惟均與本件補埋設之支撐線路電桿者無關，是賴山
    火證詞尚難作為查驗時甲○○有施作系爭七支電桿之有利證
    詞，併予敘明。又被告乙○○、丁○○均明知係以實際施工
    數量核算工程款，竟於驗收後不扣除未施工之工程款，且分
    別偽造不實之工程明細表及驗收證明書，以合約書上之金額
    悉數核發工程款，足見被告乙○○、丁○○於承辦工程確實
　　具舞弊之不法犯意，又被告丙○○為本件工程合約之當事人
　  ，其對於轉包該工程之被告甲○○施工有無偷工減料最為清
　  楚，二人對於少埋電桿，減少支出，事前顯有合意，是乙○○、丁○○、甲○○與丙○○間對本件修繕工程價額確實有
    偷工減料之舞弊情事，堪予認定。被告等空言否認與置辯，
    均屬圖卸刑責之詞，皆不足採，本案事證明確，被告等犯行
    均堪認定。
二、被告乙○○、丁○○均係彰化縣政府地政科技士，為其二人
    所自承，係依據法合從事公務之人員，核被告等所為，均係
    犯修正前貪污治罪條例第四條第一項第三款及刑法第二百十
    三條、第二百十六條之罪。被告四人共同登載不實之公文書
    後，復持以行使，偽造之低度行為為行使之高度行為所吸收
    ，不另論罪。被告行為後，貪污治罪條例業於八十五年十月
    二十三日修正公布，法律已有變更，經比較新舊法結果，以
    舊法對被告有利，故應依修正前貪污治罪條例第四條第一項
    第三款處斷。被告四人所犯右揭二罪間具有方法結果之牽連
    關係，為牽連犯，應從一重論以修正前貪污治罪條例第四條
    第一項第三款之罪。被告四人就上開犯行間，有犯意聯絡及
    行為分擔，其中甲○○、丙○○雖均未具公務員身分，渠等
    與乙○○、丁○○共同實施犯罪，應有刑法第三十一條第一
    項規定之適用，皆為共同正犯。又修正前貪污治罪條例第四
    條第一項第三款經辦公用工程，浮報價額罪之所謂「浮報價
    額」，係指就原價格故為提高，以少報多，然後從中圖利而
    言，查本件被告等四人係於經辦工程時有偷工減料之舞弊情
    事，在上開工程驗收及結算工程款時，未據實扣除未實際施
    作之工程款項，均係犯同條項款之經辦工程，有偷工減料之
    舞弊情事罪。公訴意旨認被告等四人均涉犯同條項款之經辦
    工程，浮報價額罪，容有誤認。原審對於被告等予以論罪科
    刑，固非無見，惟查：(一)如前所述，本件被告等四人均係犯
    同條項款之經辦工程，有偷工減料之舞弊情事罪。原審未查
    ，遽認被告等四人均係犯同條項款之經辦工程，浮報價額罪
    ，容有誤認。(二)被告等四人犯罪後，已由甲○○補行埋設原
    未裝置之支撐電桿七支，則彰化縣政府此部份之損害（計39
    711元） 已獲補償，就此部分自無庸諭知追繳發還，原審就
    此部分仍為追繳發還之諭知，顯有未洽。(三)被告甲○○、丙○○雖均未具公務員身分，其等與乙○○、丁○○共同實施
    犯罪，亦有刑法第三十一條第一項規定之適用，仍以共犯論
    ，關於此部分，原審漏未於理由欄內予以論述，亦有可議；
    (四)原審未引刑法第二百十三條，亦有疏漏。被告乙○○、丁○○仍執前詞上訴，否認犯罪，雖無理由，然原判決既有上
    開可議之處，自屬不能維持，應由本院將原判決予以撤銷改
    判。爰審酌被告等四人係一時失慮致為本案犯行，事後已作
    補救，惡性尚非重大，惟情輕法重，因依刑法第五十九條規
    定減輕其刑。又被告等四人所犯情節輕微，所得財物七支電
    桿，每支單價五千六百七十三元（見偵6414號卷83頁明細表
    記載），共三萬九千七百十一元在新台幣伍萬元以下，再依
    八十一年修正前貪污治罪條例第十一條第一項規定，遞減輕
    其刑。及參酌被告等之品行、犯罪之動機、目的、手段、所
    生危害、犯後態度等一切情狀，各量處如主文第二項、第三
    項所示之刑，並依法宣告褫奪公權如主文第二項、第三項所
    示。又被告等四人犯罪後，已由甲○○補行埋設原未裝置之
    支撐電桿七支，則彰化縣政府此部份之損害 （共計39711元
　　）已獲補償，就此部分自無庸為追繳發還諭知，併此敘明。
三、公訴意旨另以：上訴人即被告（下稱被告）乙○○與丁○○
    均係彰化縣政府地政科技士，係依據法令從事公務之人員，
    於民國八十四年十一月間，彰化縣政府辦理員林鎮十七份第
    一期、第二期重劃區路燈改善工程（下稱本件工程）發包事
    宜，本件工程均由彰化電氣水電行（負責人為梁吳月英，實
    際經營人為被告丙○○）分別以新臺幣（下同）一百十五萬
    元及二百二十萬元得標，被告丙○○再以總工程款二百萬元
    將本件工程部分轉包給被告甲○○經營之德益水電工程有限
    公司施工，被告乙○○奉派擔任本件工程之監工，其明知本
    件工程之施工項目為裝設電桿、水銀燈具及電纜線全部更新
    ，竟與丙○○、甲○○基於犯意之聯絡，共同為自己不法之
    利益，任由被告甲○○於施作裝設水銀燈具及電纜線工程時
    偷工減料，未依合約設計圖施工，雖經員林鎮三多里里長黃
    再瑞多次反映，不僅未要求被告甲○○改善，並於八十五年
    九月十四日會同被告丁○○驗收該二項工程時，被告丁○○
    亦明知第二重劃區○○街與大仁街路口，依合約設計圖應新
    設電桿及水銀燈具，但實際未裝設水銀燈具，竟與被告乙○○、甲○○、丙○○基於犯意之聯絡，由被告丁○○予以驗
    收通過，並經被告乙○○浮報燈具及電纜線數量，以不實之
    數量製作該燈具及電覽線工程之工程結算明細表及驗收證明
    書，將此不實事項登載於驗收紀錄及驗收證明書等公文書上
    ，使彰化縣政府據以支付全數工程款給彰化電氣水電行，足
    以生損害於彰化縣政府。嗣被告甲○○在彰化縣調查站向彰
    化縣政府調卷查證後，於八十六年五月二十四日在第二重劃
    區○○路與永興街等四處路口偷偷補埋設七支支撐線路之電
    桿，意圖掩飾其偷工減料之行為時，經劉益謙發現報請黃再
    瑞予以拍照存證，始發現上情。被告乙○○、丁○○與丙○○、甲○○共同浮報上開燈具及電纜線之工程款十二萬九千
    九百三十三元得逞，因認被告四人共同涉犯八十一年七月十
    七日修正之貪污治罪條例（下稱修正前貪污治罪條例）第四
    條第一項第三款經辦公用工程浮報價額、數量及刑法第二百
    十三條、第二百十六條行使公務員登載不實公文書之罪嫌云
    云。
四、按公訴人認被告乙○○、丁○○、丙○○、甲○○四人涉有
    經辦公用工程浮報價額、數量之舞弊情事及行使公務員登載
    不實之公文書等不法犯行，無非以被告甲○○供稱伊有使用
    原有之電纜線，沒有全部抽換更新電纜線云云，並引用證人
    黃再瑞、劉益謙、韓哲卿、韓光振之證言，及卷附現場照片
    、工程結算明細表、驗收證明書、轉包合約書、設計圖等為
    其主要論據。訊據被告四人均堅詞否認有右揭不法之犯行，
    被告乙○○以：伊有去監工，現場均有埋設燈具，數量正確
    ，始予驗收，伊並無浮報價額，伊均依合約書數量清點，伊
    有會同去驗收核對，與契約符合才准請領工程款等語；被告
    丁○○以：伊是依規定以抽驗之方式驗收本件工程，並有先
    打開路燈，晚上再會同監工即被告乙○○看看路燈是否有亮
    ，均照合約書上之設計圖、竣工圖等來驗收，驗收有依合約
    書圖說逐一清點，才准予通過驗收；被告甲○○以：本件工
    程係被告丙○○轉包給伊，伊是依被告丙○○之指示施工，
    被告乙○○說要做到每盞燈都亮，永安街與合作街原本即設
    有電纜線，所以伊使用原有電纜線，沒有重新再拉線等語；
    被告丙○○則以：伊以二百萬元把工程轉包給被告甲○○，
    伊沒有施工，當時是會同驗收人員查驗的，且電線線路因台
    灣電力公司有意見，事後方變更，驗收時電燈電桿均有算過
    ，伊係將本件工程部分轉包給甲○○等語置辯。經查：
　　(一)本件工程之設計者即證人王宗彬固於偵查中證述：本件工
      程路燈之電纜線原則應予全部換新等語（見調查局卷一，
      八十六年七月十五日筆錄）。而依卷附法務部調查局等人
      員於八十六年五月二十九日及同年六月十八日至本件工程
      現場之會勘紀錄（見調查局卷一），固亦記載本件工程未
      施設電纜線之地點，包括第一重劃區○○○○○街四處、
      大同路二處、成功路一處，第二重劃區○○○○○街一處
      、大勇街一處、永安街四處、合作街一處，經實際丈量本
      件工程所施設之電纜線長度，第一重劃區部分長度為一九
      九五點六公尺，第二重劃區部分長度為五三九九點四公尺
      （見調查局卷一），而與合約書約定及工程結算表所載電
      纜線長度第一重劃區部分應為五九五○公尺、第二重劃區
      部分應為一一四二八公尺有短少之情形（詳前開標單中之
      估價單及工程結算表）。惟查，被告丁○○供述伊除依規
      定以抽驗方式依合約書上設計圖及竣工圖等所示內容驗收
      本件工程外，伊與被告乙○○並於驗收當晚有再度至本件
      工程現場開啟本件工程水銀燈具之開關，俾確認電纜線是
      否更新及水銀燈具是否會亮等語（見調查局卷一，八十六
      年七月十五日筆錄），核與證人林茂鏹於本院前審八十八
      年十一月十日調查時證述：伊有要被告乙○○、丁○○應
      於晚上再看看本件工程夜間路燈是否會亮等語情節相符。
      而觀諸卷附本件工程設計圖之內容，僅劃出街道圖及電桿
      、水銀燈具之位置，並未載明應以如何方式施工裝設配接
      電纜線，且證人王宗彬於原審調查時亦證述：「（問：有
      電纜線配置圖附在上面（指設計圖）？）因地下線路不好
      ，伊說明用架空方式換電纜線並附一份現場圖（即指設計
      圖）等語」（見原審卷第七八頁背面、七九頁），是本件
      工程合約書僅附有設計圖，並無另附電纜線之配置圖等其
      他圖示，甚為明確。又本件工程固應施用標準型水泥燈桿
      （約七公尺高）之電桿及十四平方公厘之電纜線，此觀前
      開標單中之估價單記載甚明，亦經被告四人供明在卷。惟
      在臺灣電力公司彰化區營業處服務之證人李勝福於本院更
      一審審理時結證：伊在電力公司工作二十幾年，倘站在地
      面勘測電桿上之電纜線，很難區分十四與二十二公厘電纜
      線的粗細有所不同等語明確（見本院更一審卷一第二三一
      頁）。又至本件工程現場會勘之調查局人員即證人許豐進
      於本院更一審審理時亦證述：電桿高度是七公尺即大約二
      樓高的高度，伊並沒有爬上去察看電纜線，就伊站在地面
      上察看，伊必須很仔細察看才能分出新或舊的電纜線，但
      因為不能確認，所以必須由彰化縣政府的人員協助察看等
      語（見本院更一審卷一第二六九、二七一頁）。綜觀上情
      ，本件工程設計圖並未記載電纜線應採如何架空連接等配
      置方式，且本件工程依規定亦得採抽驗方式辦理驗收有如
      前述，而自地面上勘測約七公尺高之電桿電纜線，究係本
      件工程所採之十四平方公厘電纜線或係其他二十二平方公
      厘電纜線又有實際上之困難，則被告丁○○於本件工程驗
      收時，在本件工程圖說並未記載電纜線應以何方式連接配
      線之情形下，依合約書上之設計圖及竣工圖等所示內容，
      以抽驗方式自地面目測本件工程所更新之電纜線，且為求
      慎重，被告丁○○甚且於夜間開啟電源，至本件工程現場
      以電纜線有無正常通電之方式俾確認電纜線是否更新屬實
      ，益證被告丁○○已在其能力、環境等範圍內進行本件工
      程之驗收，自無違於驗收作業程序規定之要求。依被告丁○○歷次供述固可認伊於八十五年九月五日本件工程驗收
      時，僅以目測及夜間開啟水銀燈具開關以確認電纜線是否
      抽換更新，並未逐一攀爬至電桿上勘測電纜線有無更新或
      以推輪等測量工具測量電纜線之實際長度，惟被告丁○○
      既已在其能力、環境等範圍內驗收本件工程，其主觀上自
      無不實驗收或將不實事項登載於其職務上所掌驗收紀錄及
      驗收證明書等公文書之犯意可言。至被告甲○○供稱：伊
      因永安街與合作街原本即裝設有電纜線，所以伊即使用原
      有電纜線，沒有重新再拉線云云。查被告乙○○固奉派為
      本件工程之監工，惟被告乙○○係擔任彰化縣政府地政科
      技士之職務，其業務自非僅專責本件工程之監工，且被告
      乙○○一再陳明伊於本件工程施工中常有至現場監工，伊
      去監工時有看至被告甲○○實際抽換新電纜線等語，與被
      告甲○○於偵查中明確供述：本件工程施工中監工人員即
      被告乙○○幾乎每一天都到現場等語互核情節相符（見調
      查局卷一），並參以本件工程圖說未明揭電纜線應以何方
      式連接配線，及被告乙○○於本件工程驗收當晚與被告丁○○再度至工程現場以電纜線有無正常通電之方式俾確認
      電纜線是否更新等情，益證被告乙○○主觀上已有盡其能
      力查核電纜線是否予以抽換更新之意，縱被告乙○○於監
      工時未逐一攀爬至電桿上檢測電纜線是否確已更新或實際
      丈量本件工程電纜線之總長度，而將合約書（標單中之估
      價單）所載電纜線總長度直接抄錄於工程結算明細表上，
      此一過程或有未洽之處，惟關於被告乙○○就本件電纜線
      之短少部分是否確有不實監工之犯意，依卷存證據尚無從
      得到已達無可懷疑之確信程度，基於無罪推定原則，自不
      能以被告甲○○倘果有未全部抽換更新電纜線之行為，即
      遽認被告乙○○主觀上有不實監工或將不實事項登載於其
      職務上所掌工程結算明細表及驗收證明書等公文書之犯意
      。
    (二)依卷附法務部調查局等人員於八十六年五月二十九日至本
      件工程現場之會勘紀錄及照片三幀，固顯示本件工程中之
      員林鎮○○街與永安街口有補埋設電桿一支及短缺系爭水
      銀燈具一組之情事（見調查局卷一會勘紀錄、調查局卷二
      所附第十至十二項照片）。惟查：(1)依本件工程合約書之
      約定，被告丙○○經營之彰化電氣水電行應裝設共計一百
      九十五組之水銀燈具（第一重劃區部分六十四組、第二重
      劃區部分一百三十一組，每組水銀燈具報價四千八百元，
      詳見前開標單中之估價單），且證人即力群電枓行職員邱
      琪喻於本院更一審審理時結證：彰化電氣水電行於八十四
      年十一月間，確有向力群電料行訂購前開一百九十五組水
      銀燈具，是伊送貨交給被告丙○○，被告丙○○再叫伊交
      給被告甲○○，伊最後係交給被告甲○○等語明確（見本
      院更一審卷第七○至七二頁），核與被告丙○○、甲○○
      所述情節相符（見調查局卷一，八十六年七月十五日筆錄
      ），並有被告丙○○經營之彰化電氣水電行與被告甲○○
      經營之德益水電工程有限公司二者間轉包合約書、台灣日
      光燈公司及力群電料行出具之產品銷售證明書附卷可證（
      見偵查卷附件袋、原審卷第一五○至一五三頁），足認被
      告丙○○確有購置前開一百九十五組水銀燈具轉包給被告
      甲○○施工之事實，倘被告四人果有故意不裝設水銀燈具
      牟利之犯意聯絡，又何必如約訂購足量之一百九十五組燈
      具交付施工？且衡情應無僅就其中一組水銀燈具不為裝設
      之理。(2)又住家門前位於前開員林鎮○○街、永安街口電
      桿前之證人賴火山於原審調查時結證：伊住家門前八十五
      年間就多了一支路燈電桿，之前該處有另一支路燈電桿已
      有路燈等語（見原審卷第一○○頁），嗣經本院更一審囑
      託臺灣彰化地方法院訊問，證人賴火山復明確結證：大仁
      街、永安街口原本舊的水銀燈還有亮時就又裝上新的，所
      以有一段期間新、舊水銀燈都有亮，後來有拆掉新的那個
    　水銀燈，但現在新的水銀燈又裝上去也有亮，並將舊的水
      銀燈拆除等語明確（見本院更一審卷一第三二○頁），益
      證本件工程驗收時系爭水銀燈具一組業已裝設完成。至前
      開法務部調查局等人員於八十六年五月二十九日至本件工
      程現場會勘時間，與本件工程先前驗收時間即八十五年九
      月十四日，已時隔逾八個月，則系爭燈具一組於此段期間
      內為何消失，可能之原因不一，或係案外人所為，惟尚不
      得僅憑嗣後於八十六年五月二十九日勘驗時欠缺系爭水銀
      燈具一組，即推認系爭水銀燈具一組於八十五年九月十四
      日驗收時即已短缺，而遽謂被告四人有共同涉犯經辦公用
      工程不法舞弊或行使公務員登載不實公文書之犯行。是被
      告前開所辯本件工程並無短少裝設系爭水銀燈具之情事等
      語，應堪採信。
    (三)綜核上情，基於罪疑應為被告有利認定原則，尚難認於八
      十五年九月十四日驗收時系爭電覽線及水銀燈具即有短少
      情事，被告乙○○與丁○○復無故意不實監工或驗收之行
      為，自亦無故意將不實之事項登載於職務上所掌之工程結
      算表、驗收紀錄、驗收證明書等公文書並予行使之行為，
      是不具公務員身分之被告丙○○、甲○○，亦無與被告乙○○、丁○○共同涉犯前開犯行可言。此外，復查無其他
      具體積極事證足資證明被告四人確有公訴意旨前開所指犯
      行，此等部分應為無罪之諭知，惟原審認被告四人就水銀
      燈具及電覽線工程部分與上開有罪部分亦共同涉犯經辦公
      用工程浮報價額、數量（應為偷工減料）貪污舞弊及行使
      公務員登載不實公文書之罪，有牽連犯之裁判上一罪關係
      ，爰不另為諭知無罪之諭知。
四、據上論斷，應依刑事訴訟法第三百六十九條第一項前段、第
    三百六十四條、第二百九十九條第一項前段，八十一年七月
    十七日修正之貪污治罪條例第四條第一項第三款、第二條、
    第三條、第十一條第一項、第十六條，刑法第十一條前段、
    第二條第一項但書、第二十八條、第三十一條第一項、第二
    百十六條、第二百十三條、第五十五條、第五十九條、第三
    十七條第二項，判決如主文。
本案經檢察官戊○○到庭執行職務。
中　　華　　民　　國　　94　　年　　8 　　月　　9 　　日
              刑事第四庭  審判長法　官　洪　耀　宗
              　　　　　　　　　法　官　劉　登　俊
                                法　官　陳　欣　安
上列正本證明與原本無異。
如不服本判決應於收受送達後十日內向本院提出上訴書狀，其未
敘述上訴之理由者並得於提起上訴後十日內向本院補提理由書（
均須按他造當事人之人數附繕本）。
                                書記官　阮　正　枝
中　　華　　民　　國　　94　　年　　8 　　月　　10　　日
附錄法條：
刑法第二百十三條公務員明知為不實之事項，而登載於職務上所
掌之公文書，足以生損害於公眾或他人者，處一年以上七年以下
有期徒刑。
刑法第二百十六條行使第二百十條至第二百十五條之文書者，依
偽造、變造文書或登載不實事項或使登載不實事項之規定處斷。
7.17.修正公布之貪污治罪條例：
第四條有左列行為之一者，處無期徒刑或十年以上有期徒刑，得
併科新台幣三百萬元以下罰金：
  一、竊取或侵占公用或公有器材、財物者。
  二、藉勢或藉端勒索、勒徵、強占或強募財物者。
  三、建築或經辦公用工程或購辦公用器材、物品，浮報價額、
      數量，收取回扣或有其他舞弊情事者。
  四、以公用運輸工具裝運違禁物品或漏稅物品者。
  五、對於違背職務之行為，要求期約或收受賄賂或其他不正利
      益者。
前項第一款至第四款之未遂犯罰之。
第二條依據法令從事公務之人員，犯本條例之罪者，依本條例處
斷。其受公務機關委託承辦公務之人，犯本條例之罪者，亦同。
第三條與前條人員共犯本條例之罪者，亦依本條例處斷。
第十六條犯本條例之罪，宣告有期徒刑以上之刑者，並宣告褫奪
公權。
                                                      Ｒ
